ACORDAO-COMPLETO-2569218

ACÓRDÃO 712/2023 ATA 2/2023 - PRIMEIRA CÂMARA

VISTOS, relatados e discutidos estes autos de pedido de reexame interposto contra o Acórdão 18432/2021-TCU-Primeira Câmara, por meio do qual foi negado registro à aposentadoria da interessada,
ACORDAM os Ministros do Tribunal de Contas da União, reunidos em sessão da Primeira Câmara, com fulcro no art. 48 da Lei 8.443/1992, c/c o art. 286 do Regimento Interno, e diante das razões expostas pelo Relator, em:
9.1. conhecer do pedido de reexame interposto pela sra. Maria das Graças Alves para, no mérito, negar a ele provimento;
9.2. dar ciência à Advocacia-Geral da União, para adoção das medidas pertinentes, de que, no processo de cumprimento de sentença 0001597-09.2009.4.01.3400, em curso na Justiça Federal da 1ª Região, referente à decisão transitada em julgado proferida no processo 2004.34.00.048565-0, figuram como exequentes servidores que não preenchem os requisitos para tanto assentados pelo Supremo Tribunal Federal nas teses de repercussão geral 82 e 499 (cf. Recursos Extraordinários 573232 e 612043, respectivamente) , a exemplo da inativa tratada no presente feito;
9.3. dar ciência desta deliberação à recorrente e ao órgão de origem.

Pedido de reexame contra deliberação em que negado registro a ato de aposentadoria emitido pelo Tribunal Regional do Trabalho da 3ª Região.

Primeira Câmara

3. Interessados/Responsáveis/Recorrentes:
3.1. Interessada: Maria das Graças Alves (XXX.851.576-XX).
3.2. Recorrente: Maria das Graças Alves (XXX.851.576-XX).

13.1. Ministros presentes: Walton Alencar Rodrigues (Presidente) e Benjamin Zymler (Relator).
13.2. Ministros-Substitutos convocados: Augusto Sherman Cavalcanti e Weder de Oliveira.

BENJAMIN ZYMLER

Ministro Walton Alencar Rodrigues.

Adoto como relatório, com os ajustes de forma pertinentes, a instrução elaborada no âmbito da Secretaria de Recursos (Serur) , acolhida pelo corpo diretivo da unidade técnica e pelo representante do Ministério Público nos autos:
"INTRODUÇÃO
1.	Trata-se de pedido de reexame interposto por Maria das Graças Alves (peças 11 a 25) , ex-servidora do Tribunal Regional do Trabalho da 3ª Região/MG, contra o Acórdão 18432/2021-TCU-Primeira Câmara (peça 8) , que teve como relator o Excelentíssimo Senhor Ministro Walton Alencar Rodrigues.
1.1.	A deliberação recorrida apresenta o seguinte teor:
'[...] considerar ilegal a concessão de aposentadoria de Maria das Graças Alves e negar registro ao correspondente ato; dispensar, com fulcro no Enunciado 106 da Súmula da Jurisprudência do TCU, a devolução dos valores indevidamente recebidos até a data da ciência desta deliberação; dispensar a emissão de um novo ato e manter os efeitos financeiros do ato julgado ilegal, com os ajustes ora determinados, tendo em vista o decidido pelo STF no julgamento do RE 638.115/CE; e expedir as determinações discriminadas no subitem 1.7:
............................................................................................................................................
1.7. Determinações/Recomendações/Orientações:
1.7.1. determinar ao órgão de origem, sob pena de responsabilidade solidária da autoridade administrativa omissa, que:
1.7.1.1. promova o destaque das parcelas de quintos/décimos incorporados com amparo em funções comissionadas exercidas entre 8/4/1998 e 4/9/2001, transformando-as em parcela compensatória a ser absorvida por quaisquer reajustes futuros, desde que a hipótese não seja de decisão judicial transitada em julgado, consoante decidido pelo STF no RE 638.115/CE;
1.7.1.3. dê ciência do inteiro teor desta deliberação à interessada, no prazo de quinze dias, e faça juntar aos autos o comprovante dessa notificação, nos quinze dias subsequentes, alertando-a de que o efeito suspensivo proveniente de eventual interposição de recurso junto ao TCU não a exime da devolução dos valores indevidamente percebidos após a notificação, caso o recurso não seja provido' (destacamos e sublinhamos) .
HISTÓRICO 
2.	O ato de aposentadoria da recorrente foi julgado ilegal, por incluir a incorporação de parcelas de quintos/décimos, referentes ao exercício de função de confiança posterior ao advento da Lei 9.624/1998.
2.1.	Ante a carência de informações nos autos, houve a expedição de determinação ao órgão de origem para que providenciasse o destaque das parcelas de quintos/décimos incorporados no período de 8/4/1998 até 4/9/2001, transformando-as em parcela compensatória a ser absorvida por reajustes futuros, desde que a hipótese não fosse de decisão judicial transitada em julgado, nos moldes do decidido pelo STF no âmbito do RE 638.115/CE.
ADMISSIBILIDADE
3.	Reitera-se o exame de admissibilidade realizado pelo Sar/Serur (peça 27) , que opinou pelo conhecimento do recurso, nos termos do artigo 48 da Lei 8.443/1992, c/c os artigos 285 e 286, parágrafo único, do RI/TCU [...]. 
EXAME DE MÉRITO
4.	Delimitação
4.1.	Constitui objeto do presente recurso definir se a decisão da Corte de Contas acerca do pagamento de quintos incorporados após 8/4/1998 afrontou o RE 638.115/CE.
5.	Das parcelas de quintos/décimos incorporadas após 8/4/1998
5.1.	Defende a recorrente a manutenção do pagamento de quintos, decorrentes do exercício de função de confiança após o advento da Lei 9.624/1998, com base nos seguintes argumentos.
5.2.	A incorporação de parcela de quintos/décimos, referentes ao período de 8/4/1998 a 4/9/2001, encontra amparo na decisão judicial transitada em julgado, proferida no Processo 2004.3400.048565-0/DF (Justiça Federal de Primeiro Grau - Seção Judiciária do Distrito Federal) , movido pela Associação Nacional dos Servidores da Justiça do Trabalho (Anajustra) . A ex-servidora consta como beneficiária do Processo de Execução de Sentença 0001597.09.2009.4.01.3400 (peça 11, p. 3-9, e peças 12 a 20, 24 e 25) .
5.3.	O STF, no julgamento dos embargos com efeitos infringentes no RE 638.115/CE, tema 395 da repercussão geral, firmou posicionamento pela constitucionalidade da incorporação assentada na garantia da coisa julgada trazida no art. 5º, inciso XXXVI, da Lei Maior (peça 11, p. 9) .
5.4.	A validade do ato de aposentadoria encontra amparo no art. 24 da LINDB, com as alterações da Lei 13.665/2018, regulamentado pelo Decreto 9.830/2019, cujo art. 8º dispõe que, na interpretação de normas sobre gestão pública, serão consideradas as dificuldades reais do agente público e as exigências das políticas públicas a ser cargo. Ademais, na decisão sobre a legalidade do ato, deve-se levar em conta as circunstâncias práticas que impuseram, limitaram ou condicionaram a ação do agente público (peça 11, p. 9-11) .
5.5.	O ato administrativo que determinou a incorporação da parcela de quintos até 4/9/2001 está amparado no ordenamento jurídico pátrio, a saber: Constituição Federal de 1988, arts. 1º, 2º, 5º, incisos II e XXXVI, e 37, caput; Lei 5.969/1973 (CPC) , art. 468, com vigência mantida pelo art. 503 da Lei 13.105/2015; Decreto 4.657/1942, arts. 6º, §§ 1º e 3º, e 24; Decreto 9.830/2019 (art. 8º, § 1º; Lei 1.079/1957, art. 12, inciso I; e Lei 8.429/1992, art. 11 (peça 11, p. 11-12) .
5.6.	Defende a legalidade da integração da VPNI no cálculo dos proventos de aposentadoria, por força de decisão judicial transitada em julgado (peça 11, p. 12-19) .
5.7.	A VPNI, incorporada por força de decisão judicial que transitou em julgado, se constitui em vantagem permanente compondo a remuneração do servidor recebida até a aposentadoria, sendo esse o limite remuneratório de corte previsto no art. 40, § 2°, da Carta Magna (peça 11, p. 19) .
5.8.	Demonstrada a legalidade do ato de aposentação, o seu registro decorre de imposição trazida pelo art. 71, inciso III, da CF/1988 (peça 11, p. 19) .
5.9.	Assim, requer que o recurso seja conhecido e provido, aplicando-se o entendimento do STF, no RE 638.115/CE, quanto aos efeitos da decisão judicial transitada em julgado, reconhecendo a legalidade do ato que incorporou parcelas de quintos, no período de 8/4/1998 a 4/9/2001, com o cômputo da vantagem no cálculo dos proventos da recorrente, bem como que sejam reconsideradas as determinações contidas nos subitens 1.7, 1.7.1.1 e 1.7.1.3 do acórdão contestado e concedido registro ao ato de aposentadoria da interessada (peça 11, p. 19-20) .
Análise
5.10.	O ato de aposentadoria foi julgado ilegal, por incluir a incorporação de parcelas de quintos/décimos, referentes ao exercício de função de confiança posterior ao advento da Lei 9.624/1998.
5.11.	Ante a carência de informações nos autos, houve a expedição de determinação ao órgão de origem para que providenciasse o destaque da parcela incorporada de quintos ou décimos pelo exercício de função comissionada entre o período de 8/4/1998 e 4/9/2001, transformando-a em parcela compensatória que deverá ser absorvida por quaisquer reajustes futuros, nos termos do RE 638.115/CE, caso a incorporação tenha se dado por decisão judicial não transitada em julgado ou por decisão administrativa.
5.12.	No presente pedido de reexame, houve a apresentação de cópias do processo judicial movido pela Anajustra, em favor dos associados, cuja decisão judicial transitada em julgado assegurou o direito à incorporação de quintos até 4/9/2001 (peças 12 a 20, 24 e 25) .
5.13.	Contudo, a comprovação do trânsito em julgado, por si só, não possui o condão de alterar o julgamento pela ilegalidade do ato de aposentadoria pela Corte de Contas, pois o STF deixou assente que a incorporação de quintos, no período de 8/4/1998 até 4/9/2001, ofende o princípio da legalidade, nos termos da tese firmada em sede de repercussão geral, Tema 395. 
5.14.	Cumpre mencionar que o TCU tem posicionamento do Plenário de como os órgãos jurisdicionados devem proceder em relação às parcelas de quintos/décimos de funções comissionadas exercidas entre 8/4/1998 a 4/9/2001, conforme o Acórdão 1255/2020-TCU-Plenário (Relator Ministro-Substituto Marcos Bemquerer Costa) a seguir transcrito no que é pertinente:
'9.2.2. deve-se verificar a origem do pagamento de 'quintos', se advindos de decisão judicial transitada em julgado ou não ou ainda de decisão administrativa e, na hipótese em que não houver decisão judicial passada em julgado ou quando se tratar de decisão administrativa, a vantagem de 'quintos' incorporada com fulcro em funções comissionadas exercidas entre 8/4/1998 a 4/9/2001 deve ser destacada e transformada em 'parcela compensatória' a ser absorvida por reajustes futuros concedidos nos proventos, na linha da solução definitiva da controvérsia conferida à matéria pela Suprema Corte, por meio do RE 638.115/CE, e consoante o Acórdão 442/2020-TCU-Segunda Câmara (rel. min. subst. Marcos Bemquerer Costa) ' (destacamos) .
5.15.	Portanto, cabe ao órgão de origem averiguar se o pagamento de quintos incorporados após 8/4/1998 pela ex-servidora encontra amparo em decisão judicial transitada em julgado e está em consonância com a modulação dada pelo STF na apreciação do RE 638.115/CE.
5.16.	Convém ressaltar que mesmo nas situações em que as parcelas de quintos/décimos foram incorporadas após 8/4/1998, com base em decisão judicial transitada em julgado, o ato concessório de aposentadoria é ilegal e não é registrado. O provimento judicial somente impede a suspensão dos pagamentos das parcelas indevidas. Acerca da questão, cabe trazer à baila excerto do voto condutor do Acórdão 3842/2020-TCU-Primeira Câmara (Relator Ministro Walton Alencar Rodrigues) :
'A esta altura, todavia, nova decisão do STF, proferida em embargos de declaração com efeitos infringentes, opostos no âmbito do mesmo RE 638.115, alterou o entendimento até então tranquilamente adotado. Em 18/12/2019, o Plenário do STF modulou os efeitos da decisão para, no que interessa a estes autos, acolher parcialmente os embargos de declaração, com efeitos infringentes, e 'reconhecer indevida a cessação imediata do pagamento dos quintos quando fundado em decisão judicial transitada em julgado'.
A decisão divulgada no sítio eletrônico do STF não afasta a ilegitimidade do pagamento dos quintos nas condições anteriormente descritas, mas modula efeitos para os que os recebem por força de decisão judicial, transitada ou não em julgado, e de decisão administrativa.
Feita tal distinção e devidamente caracterizada inadequação do benefício aos dispositivos legais aplicáveis à matéria, é certo que o recente julgado do STF não pode compelir esta Casa, cuja competência de apreciar a legalidade de atos de pessoal foi atribuída pela própria Constituição Federal (art. 71, inciso III) , a contrariar suas convicções, a jurisprudência consolidada dos tribunais superiores e os fatos consignados nos autos, para registrar ato de pessoal manifestamente irregular, salvo na esporádica hipótese de trânsito em julgado de processo em que o TCU foi parte e que teve por finalidade específica o respectivo registro (vide MS 23.665/DF e MS 22.009/MG) , que não é o caso destes autos.
Todavia, sem transgredir frontalmente o provimento jurisdicional, não há como a Universidade Federal de Santa Maria promover a cessação dos pagamentos, apesar do desequilíbrio que causam ao sistema previdenciário.
Em circunstâncias análogas, este Tribunal tem considerado ilegais e negado registro aos atos de aposentadoria que contêm parcelas conferidas pelo Judiciário em contrariedade com o entendimento do TCU, sem, contudo, determinar a suspensão do pagamento nem informar sobre a possibilidade de edição de novo ato eivado das irregularidades. Nesse sentido, cito, entre outros, os Acórdãos 1.910/2004 e 11.079/2019, da 1ª Câmara, 5.797/2014, da 2ª Câmara, e 1.857/2003, do Plenário.
O julgamento pela ilegalidade sem suspensão do pagamento consolidou-se no TCU na esteira de um sem número de decisões do STF, entre as quais as proferidas no âmbito dos Mandados de Segurança 23.758, 24.529, 24.569, 24.939, 25.460, 26.086, 26.088, 26.132, 26.156, 26.186, 26.228, 26.271, 26.387, 26.408, 26.443, 27.374, 27.551, 27.575, 27.649, 27.732, 23.665 e 33528. [...]
Ao deixar de determinar a suspensão do pagamento, o TCU evita que o jurisdicionado seja forçado a escolher entre obedecer à sua ordem, sujeitando-se a detenção, multa e prisão em flagrante por descumprimento de decisão judicial, e ignorá-la, sujeitando-se à multa do art. 58 da Lei 8.443/1992.'
5.17.	Assim, existindo provas de que a recorrente é beneficiária de decisão judicial transitada em julgado, deve o órgão de origem manter as parcelas de quintos incorporados entre 8/4/1998 e 4/9/2001 imunes à absorção por reajustes futuros, nos termos da modulação de efeitos assegurada pelo STF no RE 638.115/CE, o que já foi devidamente contemplado no subitem 1.7.1.1 do vergastado acórdão, que tão somente determinou a absorção caso a parcela seja decorrente de decisão judicial não transitada em julgado ou decisão administrativa.
5.18.	Diante disso, opina-se pela rejeição dos argumentos apresentados.
CONCLUSÃO
6.	Da análise de mérito, conclui-se, relativamente à parcela 'quintos', que, caso a interessada comprove, perante o órgão ser beneficiária de decisão judicial transitada em julgado, poderá ser mantida a continuidade dos pagamentos, consoante modulação de efeitos fixada pelo Supremo Tribunal Federal no RE 638.115/CE, nos termos do subitem 1.7.1.1 do acórdão em discussão.
6.1.	Por conseguinte, deve-se negar provimento ao presente recurso.
PROPOSTA DE ENCAMINHAMENTO
7.	Ante o exposto, submetem-se os autos à consideração superior, propondo-se, com fundamento no art. 48 da Lei 8.443/1992:
a)	conhecer do recurso e, no mérito, negar-lhe provimento;
b)	informar à recorrente e demais interessados do acórdão a ser proferido, destacando que o relatório e o voto que o fundamentam podem ser acessados por meio do endereço eletrônico www.tcu.gov.br/acordaos."
	É o relatório.

não há.

Procurador Marinus Eduardo De Vries Marsico.

APOSENTADORIA. INCLUSÃO, NOS PROVENTOS, DE "QUINTOS" DE FUNÇÃO COMISSIONADA EXERCIDA POSTERIORMENTE À EDIÇÃO DA LEI 9.624/1998. NEGATIVA DE REGISTRO. MODULAÇÃO DE EFEITOS NOS TERMOS FIXADOS PELO SUPREMO TRIBUNAL FEDERAL NO RECURSO EXTRAORDINÁRIO 638.115. PEDIDO DE REEXAME. NÃO APRESENTAÇÃO DE ELEMENTOS BASTANTES PARA ALTERAR A DELIBERAÇÃO RECORRIDA. CONHECIMENTO. NEGATIVA DE PROVIMENTO.

APOSENTADORIA (APOS)

Secretaria de Recursos (Serur); Unidade de Auditoria Especializada em Pessoal (AudPessoal).

Por meio do Acórdão 18432/2021-TCU-Primeira Câmara, esta Corte negou registro ao ato de aposentadoria da sra. Maria das Graças Alves, ex-servidora do Tribunal Regional do Trabalho da 3ª Região (TRT-3) . A recusa se deveu à inclusão, nos proventos, de "quintos/décimos" oriundos do exercício de função comissionada posteriormente à edição da Lei 9.624/1998, prática reputada ilícita pelo Supremo Tribunal Federal (STF) . Em função disso, e tendo em conta a modulação sobre a matéria estabelecida pela Corte Constitucional no RE 638.115, foram determinados à origem o destaque e a transformação da vantagem questionada em "parcela compensatória", a ser absorvida por quaisquer reajustes futuros, "desde que a hipótese não seja de decisão judicial transitada em julgado".
2.	Inconformada, a inativa interpõe pedido de reexame, argumentando, em essência, que:
	- "a incorporação da parcela de quintos, referente ao período analisado, decorre de decisão transitada em julgado de autoria da ANAJUSTRA FEDERAL [Ação Ordinária 2004.34.00.048565-0/DF], na qualidade de substituta processual, alcançando todos os associados";
	- "a legitimidade da associação e o alcance da decisão também já foram objeto, inclusive, de ação rescisória julgada improcedente, nos termos das informações e documentos que trazemos neste pedido de reexame, igualmente com trânsito em julgado, não comportando mais discussões, por força do que estabelece o artigo 5º, XXXI, da CF/88";
	- nos autos da subsequente Ação Ordinária 2005.34.00.003947-1, "com as mesmas partes, idênticos pedidos e causa de pedir, incluindo a lista de associados, que adquiriram essa condição depois do ajuizamento da primeira demanda", o juízo, tendo em vista a primeira ação, houve por bem indeferir a petição inicial por "litispendência" e "falta de interesse de agir";
	- a decisão levou a Anajustra a opor embargos de declaração, "informando que a relação de associados relacionados na Ação 2004.34.00.048565-0 e na Ação 2005.34.00003947-1 eram diferentes, o que permitiria reputar existente o interesse de agir e afastar a litispendência";
	- os embargos, todavia, foram rejeitados, sob o argumento de que "é inconstitucional a exigência de 'relação de associados' prevista na Lei nº 9.494/97", de modo que, nas palavras do juiz, "todos os seus associados poderão executar a sentença proferida na Ação Ordinária nº 2004.48565-0, independente de 'relação de associados', tão logo transite em julgado";
	- "a União não interpôs recurso contra a decisão (era a jurisprudência pacífica da época) ", e "a matéria transitou em julgado";
	- "a documentação com os fatos relatados foi trazida para o bojo da ação ordinária 2004.48565-0; a ampla legitimidade da entidade associativa autora foi expressamente reconhecida na fase de conhecimento e transitou em julgado, afastando-se a incidência do art. 2º-A, da Lei nº 9.494/97";
	- "observa-se, pois, que três matérias foram objeto de apreciação pelo Poder Judiciário, na ação nº 2004.34.00.048565-0 que transitou em julgado: 1) o direito à incorporação da parcela dos quintos no período de 08.04.1998 a 04.09.2001; 2) a legitimidade da Anajustra Federal, na qualidade de substituta processual; 3) o alcance da decisão judicial: 'todos os seus associados, independente de lista nominal ou autorização, naquela ação de 2004'";
	- "junta-se, por oportuno a cópia da relação de partes que contém o nome do (a) associado (a) MARIA DAS GRAÇAS ALVES, em processo de Execução da ação nos quintos (0001597-09.2009.4.01.3400) ";
	- a parcela questionada foi objeto de contribuição previdenciária, devendo compor os proventos de aposentadoria.
3.	Conclusivamente, requer a recorrente:
"a) O reexame do Acórdão 18432/2021-TCU-Primeira Câmara para aplicar a decisão do STF, quanto aos efeitos da decisão judicial transitada em julgado; 
b) Reconhecer a legalidade do ato que incorporou a parcela de quintos referente ao período de 08/04/98 a 04/09/2001, em cumprimento à decisão judicial transitada em julgado [...];
c) Reconsiderar a decisão impositiva contida nos itens 1.7, 1.7.1.1 e 1.7.1.3 para determinar o registro do ato de aposentadoria do (a) servidor (a) MARIA DAS GRAÇAS ALVES."
4.	Instruindo o feito, a Secretaria de Recursos (Serur) posiciona-se pelo conhecimento e não provimento do pedido de reexame, ao argumento de que cumpre à origem aferir se de fato a inativa é beneficiária de decisão judicial transitada em julgado.
5.	O Ministério Público põe-se de acordo. 
6.	Ratifico o juízo inicial de admissibilidade do recurso.
7.	No mérito, nego a ele provimento, pelas razões que se seguem.
8.	A sra. Maria das Graças Alves teve incluídos, em seu benefício previdenciário, 2/5 de FC-3 vinculados ao exercício da função comissionada no período de 21/9/1998 a 19/9/2000. Logo, a vantagem lhe foi conferida após a definitiva extinção do instituto de incorporação, ocorrida em 8/4/1998, com a publicação da Lei 9.624/1998.
9.	A respeito, o entendimento fixado em regime de repercussão geral pelo STF é no sentido de que "ofende o princípio da legalidade a decisão que concede a incorporação de quintos pelo exercício de função comissionada no período de 8/4/1998 até 4/9/2001, ante a carência de fundamento legal" (Tema 395, RE 638.115) .
10.	Tal posicionamento, entretanto, sofreu, em embargos de declaração apreciados em 18/12/2019, modulação de efeitos, como segue:
"O Tribunal, por maioria, acolheu parcialmente os embargos de declaração, com efeitos infringentes, para reconhecer indevida a cessação imediata do pagamento dos quintos quando fundado em decisão judicial transitada em julgado [...]. No ponto relativo ao recebimento dos quintos em virtude de decisões administrativas, o Tribunal, em razão de voto médio, rejeitou os embargos e, reconhecendo a ilegitimidade do pagamento dos quintos, modulou os efeitos da decisão de modo que aqueles que continuam recebendo até a presente data em razão de decisão administrativa tenham o pagamento mantido até sua absorção integral por quaisquer reajustes futuros concedidos aos servidores. [...] Por fim, o Tribunal, por maioria, também modulou os efeitos da decisão de mérito do recurso, de modo a garantir que aqueles que continuam recebendo os quintos até a presente data por força de decisão judicial sem trânsito em julgado tenham o pagamento mantido até sua absorção integral por quaisquer reajustes futuros concedidos aos servidores [...]" (grifei) .
11.	Assim, restou preservada pela Suprema Corte a situação daqueles que tiveram a incorporação irregular assentada em decisão judicial transitada em julgado.
12.	Na hipótese dos autos, alega a recorrente que os "quintos" incorporados extemporaneamente estariam albergados pela sentença obtida pela Associação Nacional dos Servidores da Justiça do Trabalho (Anajustra) na Ação Ordinária 2004.34.00.048565-0.
13.	Ocorre que associações civis não ostentam a condição de substitutos processuais, mas de representantes. Por conseguinte, para que os efeitos das demandas judiciais por elas intentadas alcancem seus filiados, é necessária a existência de prévia e expressa autorização dos representados e, ainda, que o nome de cada um deles conste da relação jurídica juntada à inicial do respectivo processo de conhecimento. Sobre a matéria, há duas teses de repercussão geral fixadas pelo STF:
Tema 82 (RE 573232) 
"I - A previsão estatutária genérica não é suficiente para legitimar a atuação, em Juízo, de associações na defesa de direitos dos filiados, sendo indispensável autorização expressa, ainda que deliberada em assembleia, nos termos do artigo 5º, inciso XXI, da Constituição Federal;
II - As balizas subjetivas do título judicial, formalizado em ação proposta por associação, são definidas pela representação no processo de conhecimento, limitada a execução aos associados apontados na inicial."
 	Tema 499 (RE 612043) 
"A eficácia subjetiva da coisa julgada formada a partir de ação coletiva, de rito ordinário, ajuizada por associação civil na defesa de interesses dos associados, somente alcança os filiados, residentes no âmbito da jurisdição do órgão julgador, que o fossem em momento anterior ou até a data da propositura da demanda, constantes da relação jurídica juntada à inicial do processo de conhecimento."
14.	Pois bem, no caso em exame, o preenchimento de tais quesitos não foi comprovado por nenhum elemento idôneo.
15.	Na realidade, o nome da sra. Maria das Graças Alves não figurou em nenhuma das duas relações oportunamente juntadas pela Associação - em 15/12/2004 e 28/1/2005 - à inicial do respectivo processo de conhecimento (v. peça 49, p. 67-139 e 242-263, e peça 50, p. 2-34, do TC-Processo 022.234/2021-7, também envolvendo aposentadoria concedida pelo TRT-3) .
16.	Sobre a afirmação da ex-servidora de que, "no bojo da ação ordinária nº 2004.48565-0, a ampla legitimidade da entidade associativa autora foi expressamente reconhecida na fase de conhecimento, [...] independente de lista nominal ou autorização", permito-me reproduzir, em sua inteireza, o dispositivo da sentença de primeiro grau proferida no processo, posteriormente confirmada nas instâncias superiores:
"DISPOSITIVO
9. Acolho o pedido, em parte, para que sejam incorporados à remuneração dos substituídos da autora os quintos/décimos decorrentes do exercício de função/cargo em comissão exercidos no período de 08/04/1998 a 02/09/2001 (relação, fls. 448-500) . As diferenças serão pagas com:
a) correção monetária a partir de cada prestação mensal vencida por se tratar de crédito alimentar;
b) juros moratórios mensais pela taxa selic a partir da citação em 20/01/2005 (Código Civil, art 406) ;
c) verba honorária de 10% sobre o valor atualizado da condenação;
d) reembolso de custas antecipadas"  (peça 13, p. 6; grifos acrescidos) .
17.	Como se vê, diversamente do quanto alegado no recurso, a pretensa "ampla legitimidade" da Anajustra para representar "todos os seus associados, [...] independente de lista nominal ou autorização", não constou do decisum. Aliás, o ponto não foi sequer tangenciado na Ação Ordinária 2004.34.00.048565-0. Ao revés, a parte dispositiva da sentença, ao tempo em que placitou a incorporação dos "quintos/décimos" decorrentes do exercício de funções comissionadas no período de 8/4/1998 a 2/9/2001, expressamente restringiu o benefício aos "substituídos da autora" constantes da "relação de fls. 448-500" daquele processo (juntada por cópia, repito, nas peças 49, p. 242-263, e 50, p. 2-34, do TC-Processo 022.234/2021-7) .
18.	O que se deu no bojo da Ação Ordinária 2005.34.00.003947-1, também citada no recurso, em nada modificou esse quadro. No feito, a petição inicial da Anajustra foi sumariamente indeferida pelo juízo; opostos embargos de declaração, a eles foi "negado provimento". Não tendo sido apresentado nenhum recurso posterior, isso foi tudo o que restou decidido na ação.
19.	Portanto, não sendo parte no processo de conhecimento da Ação Ordinária 2004.34.00.048565-0, a inativa, naturalmente, não detinha sequer a capacidade de ser parte no subsequente processo de execução, o que, por sinal, enseja a notificação da Advocacia-Geral da União para a adoção das providências de sua alçada a respeito.
20.	Por fim, é irrelevante o argumento de que teria incidido contribuição previdenciária sobre a parcela impugnada, até porque não se pode falar, na espécie, em real esforço contributivo por parte da interessada. De fato, uma vez que o desconto recaiu sobre uma quantia que - a rigor - nem mesmo lhe deveria ter sido paga, o que se verificou, em última análise, foi a mera redução do dano assumido pelo Erário. 
21.	Não há, pois, o que reparar no Acórdão 18432/2021-TCU-Primeira Câmara.
	Diante do exposto, voto no sentido de que este Colegiado adote a deliberação que ora submeto à sua apreciação.
TCU, Sala das Sessões Ministro Luciano Brandão Alves de Souza, em 31 de janeiro de 2023.
BENJAMIN ZYMLER 
Relator